臺灣高等法院刑事判決
109年度上易字第1984號
上  訴  人  臺灣臺北地方檢察署檢察官
被      告  洪偉哲



上列上訴人因被告違反毒品危害防制條例案件，不服臺灣臺北地
方法院109年度易字第781號，中華民國109年9月22日第一審判決
（起訴案號：臺灣臺北地方檢察署109年度毒偵字第2414號），
提起上訴，本院判決如下：
    主  文
上訴駁回。
    理  由
一、原聲請簡易判決處刑意旨略以：被告洪偉哲（下稱被告）前
    因施用毒品案件，經臺灣新北地方法院（下稱新北地院）裁
    定送觀察、勒戒後，認無繼續施用毒品傾向，於民國93年8
    月4日釋放出所，並經臺灣新北地方檢察署（下稱新北地檢
    署）檢察官以93年度毒偵緝字第271號為不起訴處分確定。
    復因施用毒品案件，經新北地院以104年度簡字第1384號、1
    06年度簡字第7437號刑事簡易判決判處有期徒刑4月、5月確
    定，分別於105年1月12日、107年4月12日易科罰金執行完畢
    。詎猶不知悔改，復基於施用第二級毒品之犯意，於109年3
    月20日下午某時許，在桃園市○○區○○○街000巷000號住處，
    施用第二級毒品甲基安非他命1次。嗣於109年3月24日下午2
    時許，在臺北市○○區○○○路000號前，駕駛車牌號碼0000-00
    號自用小客車，形跡可疑，為警實施盤檢，當場扣得其所有
    含第二級毒品甲基安非他命之煙草1小包（總毛重0.206公克
    、總淨重0.0060公克），經其同意採尿液送驗，結果呈甲基
    安非他命、安非他命陽性反應。因認被告涉犯毒品危害防制
    條例第10條第2項之施用第二級毒品罪嫌等語。
二、原判決意旨略以：109年7月15日修正施行之毒品危害防制條
    例第20條、第23條將施用毒品之刑事處遇程序追訴要件，均
    修正為「3年後再犯」、「3年內再犯」。其理由認施用毒品
    者具「病患性犯人」之特質，並參諸世界各國之醫療經驗及
    醫學界之共識，咸認施用毒品成癮者，其心癮甚難戒除，如
    觀察、勒戒或強制戒治執行完畢釋放後，3年後始再有施用
    第一級、第二級毒品之行為者，足見其有戒除毒癮之可能，
    宜再採以觀察、勒戒方式戒除其身癮及以強制戒治方式戒除
    其心癮之措施，為能放寬觀察、勒戒或強制戒治制度之適用
    時機，以協助施用者戒除毒癮而予以修正。故倘被告前曾經
    觀察、勒戒及強制戒治後3年內再犯，符合立法意旨再犯率
    甚高之標準，其嗣後再犯施用毒品犯行，自應追訴處罰；若
    屬3年後再犯，則應依新法第20條第1項之規定裁定送觀察、
    勒戒。故若犯同條例第10條之罪，距最近1次犯該罪經觀察
    、勒戒或強制戒治執行完畢釋放後，已逾3年，即應令觀察
    、勒戒，不因其間是否因另犯該罪，經起訴、判刑或執行而
    受影響。另依毒品危害防制條例第35條之1第1款規定：偵查
    中之案件，由檢察官依修正後規定處理。而所謂偵查中，參
    諸刑事訴訟法第108條第3項規定，於起訴案件，係至卷宗及
    證物送交法院繫屬前（最高法院106年度台上字第402號判決
    參照）。本案既係於109年8月18日繫屬原審法院，有臺灣臺
    北地方檢察署109年8月18日北檢欽宿109毒偵2414字第10990
    67830號函上之原審法院收文戳可憑（見109年度簡字第2144
    號卷第7頁），則本案於109年8月18日前仍屬檢察官偵查中
    之案件，揆諸前開說明，自應適用新修正毒品危害防制條例
    之規定處理。查被告於93年間因施用毒品案件，經新北地院
    以93年度毒聲字第745號裁定送勒戒處所觀察、勒戒，嗣於9
    3年8月4日因執行完畢經釋放出所，並經新北地檢署檢察官
    以93年度毒偵緝字第271號為不起訴處分，此有本院被告前
    案紀錄表在卷可參。其於聲請簡易判決處刑意旨所述時、地
    涉犯本件施用第二級毒品甲基安非他命犯行等情，雖據其於
    偵查中坦承（見109年度毒偵字第2414號卷【下稱偵卷】第7
    1頁反面），並有臺北市政府警察局偵辦毒品案件尿液檢體
    委驗單（檢體編號：144563），及與之互核相符之台灣尖端
    先進生技醫藥股份有限公司109年6月30日濫用藥物檢驗報告
    可稽（偵卷第12、14頁），而堪認定其犯罪事實。然被告既
    有前述犯施用毒品罪經觀察、勒戒執行完畢釋放出所之情形
    ，而其本次再犯係於該次觀察、勒戒執行完畢3年後，依上
    說明，檢察官本應依毒品危害防制條例第35條之1第1款之規
    定，向原審法院聲請觀察、勒戒，卻誤為聲請簡易判決處刑
    ，其聲請程式自屬違背規定，爰依刑事訴訟法第303條第1款
    、第307條規定，改行通常程序而不經言詞辯論，逕為諭知
    不受理之判決。至扣案含第二級毒品甲基安非他命之棕色乾
    燥煙草1包（驗餘淨重0.0015公克）為違禁物，應由檢察官
    另依法聲請單獨沒收等語。經核尚無違誤。
三、駁回上訴之理由：
（一）檢察官上訴意旨略以：被告行為後，毒品危害防制條例第
      20條第3項、第23條第2項規定雖於109年1月15日修正公布
      ，於109年7月15日施行，然僅係將修正前所定「5年內再
      犯」則應訴追之條件，修正為「3年內再犯」始應訴追，
      其餘並無變動。本案被告前於93年間因施用毒品案件，經
      觀察、勒戒後，認無繼續施用毒品傾向，於93年8月4日執
      行完畢釋放，並經新北地檢署檢察官以93年度毒偵緝字第
      271號為不起訴處分確定。其復於觀察、勒戒釋放後之95
      年間，再因施用毒品案件經法院判刑確定，有被告完整前
      科資料表可稽，則被告前於觀察、勒戒執行完畢釋放後，
      既於3年內又再犯施用毒品案件，則伊其後再犯本案施用
      毒品案件，已非屬「初犯」之應行觀察、勒戒或強制戒治
      之範疇，而應依法訴追，本案檢察官起訴，即無不合，原
      審判決認本案起訴程序違背規定而為逕為論知不受理判決
      ，自有適用法則不當之違法云云。
（二）惟按施用第一、二級毒品為犯罪行為，毒品危害防制條例
      第10條設有處罰規定。故施用第一、二級毒品者，本應科
      以刑罰。惟基於刑事政策，對合於一定條件之施用者，依
      同法第20、24條等規定，係採「觀察、勒戒或強制戒治」
      與「附命完成戒癮治療緩起訴處分」等雙軌治療模式。而
      本次於109年7月15日修正施行之毒品危害防制條例第20條
      第3項及第23條第2項，雖僅將原條文之再犯期間由「5年
      」改為「3年」，惟鑑於將施用毒品者監禁於監獄內，僅
      能短期間防止其接觸毒品，因慣用毒品產生之「心癮」根
      本無法根除，並慮及毒品危害防制條例施行多年累積之戒
      毒經驗及實效，暨逐步擴充之醫療、戒癮機構、專業人力
      、社區支援系統等資源，尤以本次毒品危害防制條例第24
      條修正，擴大檢察官對施用毒品者附條件緩起訴處分之範
      圍，使其能視個案具體情形給予適當多元社區處遇。是本
      次修正後對於施用毒品者之思維，自應與時俱進，擺脫以
      往側重於「犯人」身分之處罰，著重其為「病患」之特質
      ，並以「治療」疾病為出發點，重新評價前揭所謂「3年
      後再犯」之意義。因此，上開所謂「3年後再犯」，只要
      本次再犯（不論修正施行前、後）距最近1次觀察、勒戒
      或強制戒治執行完畢釋放，已逾3年者，即該當之，不因
      其間有無犯第10條之罪經起訴、判刑或執行而受影響，應
      由檢察官循上開雙軌治療模式，為合義務之裁量處置（最
      高法院109年度台上大字第3826號裁定、109年度台上字第
      3826號刑事判決意旨參照）。
（三）查被告前因施用毒品案件，經新北地院以93年毒聲字第74
      5號裁定送觀察、勒戒後，因嗣認無繼續施用毒品傾向，
      而於93年8月4日釋放出所，並經新北地檢署檢察官以93年
      度毒偵緝字第271號為不起訴處分確定，有本院被告前案
      紀錄表在卷可稽（見本院卷第25至46頁）。其雖有於聲請
      簡易判決處刑意旨所述時、地涉犯本件施用第二級毒品甲
      基安非他命犯行等情，並據其於偵查中坦承（見偵卷第71
      頁反面），且有臺北市政府警察局偵辦毒品案件尿液檢體
      委驗單（檢體編號：144563），及與之互核相符之台灣尖
      端先進生技醫藥股份有限公司109年6月30日濫用藥物檢驗
      報告可佐（偵卷第12、14頁），而堪認其自白與事實相符
      。然被告既有前述犯施用毒品罪經觀察、勒戒執行完畢釋
      放出所之情形，而其本次再犯施用第二級毒品犯行，距其
      前次觀察、勒戒執行完畢之日已逾3年，則如前所述，本
      案即應由檢察官依毒品危害防制條例第35條之1第1款之規
      定，循雙軌治療模式為選擇裁量處置。然本案檢察官卻誤
      為聲請簡易判決處刑，其聲請程式自屬違背規定，是原審
      依刑事訴訟法第303條第1款、第307條規定，改行通常審
      判程序而不經言詞辯論，逕為諭知不受理之判決，自屬有
      據。檢察官上訴意旨未能體察此次寬厚刑事政策之變革，
      仍執前詞指摘原判決不當，為無理由，爰不經言詞辯論，
      逕予駁回。
據上論斷，應依刑事訴訟法第368條、第372條，判決如主文。
中　　華　　民　　國　　109 　年　　12　　月　 17 　　日
                  刑事第十一庭  審判長法　官  周煙平
                                      法　官  連育群
                                      法　官  吳炳桂
以上正本證明與原本無異。
不得上訴。
                                      書記官  劉育君
中　　華　　民　　國　　109 　年　　12　　月　　18　　日